【裁判字號】    98,訴,1185
【裁判日期】    990816
【裁判案由】    土地所有權移轉登記
【裁判全文】
臺灣桃園地方法院民事判決              98年度訴字第1185號
原      告  林義程
訴訟代理人  李權宸律師
複代理人    王繼瑩
            羅玉珠
被      告  邱勝枝
訴訟代理人  何威儀律師
上列當事人間請求土地所有權移轉登記事件，於民國99年8 月10
日辯論終結，本院判決如下：
    主  文
原告之訴駁回。
訴訟費用由原告負擔。
    事實及理由
一、原告主張：
（一）緣被告於民國98年1 月13日出售大園鄉○○段三塊石小段
      83 之2、84之18、1195地號土地（下稱系爭土地），兩造
      並簽立買賣契約（下稱系爭契約），約定買賣價金係新台
      幣（下同）480 萬元，原告更已支付第1 、2 、3 期之款
      項200 萬元，嗣兩造依約由地政士前往桃園縣蘆竹地政事
      務所辦理系爭土地過戶事宜時，卻經地政事務所人員表示
      ，被告所提供之印鑑證明因模糊不清無法使用，業將該印
      鑑證明作廢，並通知被告補交印鑑證明。然被告卻拖延至
      今，均未提供新的印鑑證明，供原告辦理系爭土地移轉之
      用，原告未免自身之權益受損，業已向鈞院申請就系爭土
      地為假處分，並經鈞院獲准，嗣被告竟以存證信函向原告
      表示，不願出售系爭土地予原告。而兩造既已簽立系爭契
      約，則原告自有給付買賣價金尾款280 萬元之義務，而被
      告當有移轉系爭土地所有權予原告之義務。基此，原告自
      得於給付280 萬元之尾款予被告時，請求被告移轉系爭土
      地之所有權。
（二）被告雖指稱原告所支付之第1 、第2 及第3 期50萬元、50
      萬元及100 萬元，分別係由久萬公司所支付，惟第1 期50
      萬元之款項，係原告先前即交付之斡旋金，其餘第2 期、
      第3 期之買賣價金，原告均堅持須依系爭契約之付款內容
      付款，依系爭契約之約定，第2 期之款項需於被告備齊一
      切過戶之文件及用印時，原告始需支付；第3 期之100 萬
      元款項則係約定須於稅單核發下後，原告始需付款，又被
      告於98年1 月14日並未備齊一切過戶資料，係嗣後才提出
      印鑑證明，則原告於98年1 月17日付款，自屬有據。另系
      爭土地之土地增值稅單係於98年3 月10才核發下來，原告
      隨即於98年3 月18日即匯款予久萬公司。至久萬公司自行
      於98年1 月14日、同月17日分別支付被告50萬元、100 萬
      元，均係久萬公司自行與被告之約定，與原告無涉，原告
      均係依系爭契約之約定付款。再被告在在指稱原告僅係人
      頭，並無資力購買系爭土地，實則原告名下有許多土地、
      資產，豈會無資力購買。
（三）至被告一再聲稱，因桃園國際機場發展條例之通過，使得
      系爭土地之價格高漲，惟涉及國家重大建設，於仍未確定
      前，本即有變更之可能。此由台灣高速鐵路本係規劃經過
      桃園縣八德市，最後卻係設站於青埔即明。被告卻執前開
      條例通過將造成其土地價格高漲，實不可採。再被告在在
      指稱原告僅係買賣系爭土地之人頭，並聲稱原告並無資力
      購買系爭土地，甚而假處分系爭土地之擔保金，亦係由他
      人所支付，然依原告之財產清冊所示，原告名下之資產甚
      多，豈會無資力購買，被告所辯，顯不可採。
      並聲明：原告給付被告280 萬時，被告應將坐落於桃園縣
      大園鄉○○段三塊石小段83之2 、84之18及1195地號土地
      之所有權移轉登記予原告。
二、被告則以：
（一）原告係於97年間簽立專任銷售委託契約，委由訴外人久萬
      不動產仲介經紀有限公司（下稱久萬公司）代為銷售系爭
      土地。又訴外人鐘苓、李淑珍分別係久萬公司之營業員及
      店長，詎該2 人本應負有據實報告及調查之義務，然98年
      1 月12日立法院業已3 讀通過桃園國際機場發展條例（下
      稱航空城條例），且系爭土地係位於航空城條例之範圍內
      ，然鐘苓、李淑珍卻故意隱瞞，夥同原告於98年1 月13日
      即表示，原告要購買系爭土地，並催促被告盡速簽約，當
      時被告還詢問鐘苓、李淑珍係否有利多消息，否則為何如
      此急迫簽約，當時渠等2 人皆表示並無任何消息，被告遂
      以遠低於市價900 萬元之480 萬元與原告簽約。
（二）被告嗣後發現，原告僅係久萬公司之人頭，係久萬公司藉
      伊名義向被告購買系爭土地，用以謀利。此由原告交付被
      告系爭土地第2 期、第3 期買賣價金50萬元、100 萬元，
      係分別以渣打國際商業銀行發票日98年1 月14日，票號AA
      0000000 ，面額50萬元、發票日98年1 月21日，票號AA00
      00000 ，面額100 萬元之支票，惟該2 張支票係由久萬公
      司之帳戶所支付，已足認係久萬公司與原告共同詐欺被告
      簽立系爭合約。原告雖聲稱，系爭土地確實係由其購買，
      僅係原告堅持依系爭契約之約定、程序付款，因此才由久
      萬公司先行付款，而原告嗣後分別以現金、匯款之方式返
      還。然依原告之大園鄉農會活期儲蓄存款簿所示，原告之
      帳戶於98年1 月13日時，帳戶內僅有15萬8,875 元，足證
      98年1 月13日簽約當日所交付之50萬元及同月17日之50萬
      元均係由久萬公司所代墊，原告並未返還上揭款項予久萬
      公司，況久萬公司早於98年1 月17日即將100 萬元支付予
      被告，而原告卻稱其於98年3 月18日才將前揭100 萬元之
      款項交予久萬公司，此情顯與常情不合，蓋久萬公司豈會
      替其客戶代墊款項，長達2 個月之久，更可以佐證原告顯
      係與原告共謀。
（三）從上可知，原告確實與久萬公司合謀，共同以詐欺之手段
      ，以遠低於市價之價格，向被告購買系爭土地，且被告於
      發現前開情事後，隨即於98年4 月間以存證信函向原告撤
      銷系爭契約之意思表示，則系爭契約既已不成立，原告主
      張以系爭契約請求被告移轉系爭土地予伊，自屬無據。並
      聲明：原告之訴駁回。
三、兩造就系爭土地係被告所有，而兩造於98年1 月13日簽立系
    爭契約，約定系爭土地之價金係480 萬元，原告並已支付第
    1 至第3 期款項200 萬元，其中於98年1 月14日、同月17日
    被告所收受之50萬元、100 萬元之支票，係由久萬公司所支
    付。另被告曾於98年4 月間以存證信函之方式向原告為解除
    買賣契約之意思表示，再桃園國際機場園區發展條例業於98
    年1 月12日經立法院三讀通過等情，均不爭執，復有土地登
    記第二類謄本、系爭契約、存證信函、渣打國際商業銀行環
    北分行函及國際機場園區發展條例在卷可稽（見本院卷一第
    7 至第9 頁、第21至第25頁、第46、第47頁及第89至第96頁
    ），均堪信為真實。
四、原告主張依系爭契約，被告應將系爭土地之所有權移轉予原
    告，被告則以前開情詞置辯，則本件首應審究之爭點係原告
    係否與久萬公司之人員共同詐欺被告？被告主張系爭契約業
    經其撤銷買賣之意思表示而不成立，係否有據？經查：
（一）被告聲稱原告與久萬公司合謀共同詐欺被告，其僅係代久
      萬公司出面購買系爭土地，且系爭土地之第2 期及第3期
      買賣價金均係由久萬公司簽發之支票所支付等情，業有渣
      打國際商業銀行股份有限公司環北分行之函可憑（見本院
      卷第47頁），復為原告所不爭執。惟原告主張，係因伊與
      久萬公司約定，要依系爭契約之付款約定及程序付款，因
      此第2 期50萬元之款項，伊於久萬公司代為付款之3 天後
      即以現金交付，另第3 期款項係約定於土地增值稅單核發
      後才付款，是以，伊於98年3 月18日即匯款100 萬元予久
      萬公司，並提出大園鄉農會存款存摺、大園鄉農會匯款回
      條為證（見本院卷第64、第65頁）。雖核與證人即久萬公
      司之營業員李淑珍證稱：斡旋時，原告曾交付久萬公司50
      萬元充作斡旋金，第2 期50萬元之款項，被告亦要求現金
      ，因原告稱伊經營麵攤，無法抽空前來，遂要久萬公司先
      行代墊，然數日後原告即將50萬元匯至久萬公司，至第3
      期100 萬元之款項，係因原告表示要被告備齊文件後才付
      款，因此久萬公司才先行代墊，然於稅單核發下來後，原
      告即將款項匯還等語相符（見本院卷二第9 頁）。惟審酌
      原告聲稱，其購買系爭房屋時，係第1 次與久萬公司交易
      ，且因本件係陳朝川介紹，其稱可以請久萬公司代墊款項
      （見本院卷一第223 頁），然對照李淑珍證稱：伊與原告
      於本件買賣前即交易多次，對原告之背景熟悉，知悉伊名
      下有很多土地，且原告亦開立商業本票作為擔保，遂同意
      代為墊款等語（見本院卷二第9 、第10頁），可知證人李
      淑珍所證與原告所稱顯有重大之歧異。另證人即久萬公司
      之店長鐘苓證稱：公司代墊客戶款項之情形十分少見，若
      有代墊之情事，期間亦僅係1 、2 天之情形（見本院卷二
      第8 頁）。亦與證人李淑珍證稱本件久萬公司係於98年1
      月17日即代為支付100 萬元，復原告直至98年3 月18日才
      匯款100 萬元至久萬公司一節不合。甚而被告業以原告、
      李淑玲、鐘苓及訴外人李讚忠共同詐欺伊為由，而向前開
      等人提起詐欺之告訴，現由桃園地方法院檢察署98年度他
      字第4029號案件偵查中等情，為原告所不爭執，則證人李
      淑玲就本件買賣即顯有重大之利害關係，甚而如前所述，
      其之證言與鐘苓之證詞不符外，更與原告之陳述情節不合
      ，則其之證言，實不足採。
（二）再原告雖主張，於98年1 月14日久萬公司代為支付50萬元
      後，隨即於數天後，交付現金50萬元予久萬公司云云，除
      與證人李淑珍證稱該50萬元，原告係以匯款之方式不合外
      ，另依原告提出大園鄉農會存摺影本，其帳戶於98年1 月
      14日僅有餘額158,875 元，於98年1 月17日更僅有38,875
       元 （見本院卷一第64頁），另原告亦陳稱，其個人名義
      之帳戶僅有大園鄉農會之帳戶（見本院卷第125 頁），則
      原告聲稱於98年1 月14日久萬公司代墊50萬元之款項，業
      於數日後以現金方式返還等節，實屬有疑。再原告雖聲稱
      伊有時會使用朋友、配偶及媳婦之帳戶，然迄今均未提出
      任何證據供本院參酌，自不足採。另原告陳稱，伊係堅持
      依系爭契約之約定付款，因而於98年3 月10日土地增值稅
      單下來後，伊才匯款予久萬公司，然遑論原告並未提出任
      何證據證明土地增值稅單確係於98年3 月10日核發，況依
      原告提出大園鄉農會匯款回條，其上之匯款人載明係「陳
      朝川」，而非原告，原告雖聲稱，其係委請陳朝川匯款，
      然卻未提出任何證據供本院參酌，尚難驟認前開匯款即係
      原告用以支付久萬公司之墊款。另參酌原告稱，伊係依系
      爭契約之約定，待稅單核發下來才付款，且稅單係於98年
      3 月10日才核發下來，然觀之原告提出之存摺影本，其於
      大園鄉農會之帳戶，分別於98年3 月12日、13日存入10萬
      元、90萬元，直至98年3 月18日才提領100 萬元，然原告
      既知於98年3 月10日稅單業已核發，依其前開所述，理應
      隨即付款予久萬公司，卻大費周章，先於98年3 月12日、
      13日先存入100 萬元，於同月18日再將100 萬元提領出，
      另交由陳朝川匯款等情，顯不合於常理。基此，原告出前
      開之存摺、匯款單均不足證明，伊曾支付久萬公司款項。
      則既系爭契約之第2 期、第3 期款項均由久萬公司所支付
      ，復原告無舉出任何實證證明伊確實支付系爭土地之買賣
      價金，則被告抗辯，系爭土地實則係久萬公司所購買一事
      ，應堪認定。至原告聲稱其名下土地眾多，豈可能無資力
      購買，雖提出財政部台灣省北區國稅財產歸屬資料清單為
      憑（見本院卷第224 至第227 頁），然本件之爭點係原告
      係否確實自身購買系爭土地，與其名下財產之多寡無涉，
      原告前開主張，不足為其支付系爭土地買賣價金之論據。
（三）又被告既與久萬公司簽立專任銷售委託契約，而現今委託
      人與不動產公司簽立之委託銷售契約，應認具有民法上委
      任及居間契約之性質。而按居間人關於定約之事項，應就
      其所知，據實陳報於各當事人。民法第567 條第1 項定有
      明文。查航空城條例業於98年1 月12日三讀通過一事，要
      為兩造所不爭執，而證人李淑玲、鐘苓雖證稱：渠等均不
      知悉前開條例於簽立系爭契約時通過（見本院卷二第7至
      第11頁），然渠等均證稱，久萬公司確實有以航空城之計
      畫作為仲介土地之廣告。則依渠等所述，既久萬公司均有
      以桃園航空城作為廣告，豈會就航空城條例係否通過一事
      ，並不知悉，況依現實社會情況，就前開條例之通過，或
      多或少皆會影響交易之價格，且土地出售之價格越高，仲
      介公司得取得之佣金亦越高，則久萬公司豈可能就影響土
      地價值之重大消息而不注意。甚而航空城條例係於98年1
      月12日經立法院三讀通過，而本件買賣契約隨即於翌日即
      1 月13日簽立，其簽立之時點，亦有疑義。再系爭土地於
      98年1 月13日簽立之時，其市價約為804 萬9,000 元，此
      有不動產估價報告書在卷可憑（見本院卷第151 頁至第21
      1 頁）。而久萬公司既與被告簽立委託銷售契約，本應盡
      其善良管理人注意義務，並告知一切其所知悉之資訊，今
      卻以原告之名義出面承購，於明知航空城條例業已通過，
      卻隱藏如此重大資訊消息，致被告陷於交易條件之錯誤，
      而僅以480 萬元出售予原告，致被告受有損害等情，亦堪
      認定。
（四）按因詐欺或被脅迫，而為意思表示者，表意人得撤銷其意
      思表示。民法第92條第1 項本文定有明文。查系爭契約實
      係久萬公司以原告之名義與被告簽立，復久萬公司本應就
      系爭土地之一切交易資訊為完全之告知，卻於明知航空城
      條例業已通過，仍故意隱匿前開資訊，以低於市價之價格
      向被告承買，則被告自得以遭詐欺為由，撤銷買賣契約之
      意思表示。再被告已於98年4 月23日寄發存證信函予原告
      、久萬公司、李淑玲、鐘苓等人，此有存證信函影本在卷
      可憑（見本院卷一第21至第25頁），而於該存證信函上，
      被告雖係表明遭原告及久萬公司等人共同詐欺，因此解除
      系爭契約，雖非係表明撤銷買賣契約，然其本意即係不欲
      維持系爭買賣契約之效力，當可認具有撤銷其意思表示之
      意，則被告既於98年1 月13日簽立系爭契約後，旋於同年
      4 月23日即向原告、久萬公司為撤銷買賣之意思表示，基
      此，系爭買賣契約業已不成立，足堪認定。
五、綜上所述，既系爭契約已不成立，則原告主張依系爭契約請
    求被告將系爭土地之所有權移轉予伊，自無理由，應予駁回
    。至原告請求本院向桃園縣政府交通處函詢都會區○○路線
    係否變更，如已確定，未來係否可能變更？並向交通部高速
    鐵路工程局函詢原先高鐵預計行經八德市，嗣後變更為青埔
    ，並定案？然原告聲請調查之前開證據，均與本件原告係否
    與久萬公司合謀，詐欺被告簽立系爭買賣契約無涉，本院認
    自無調查之必要，併此敘明。
六、本件事證已臻明確，兩造其餘攻擊防禦方法及舉證，經核於
    判決之基礎及結果均無影響，無庸一一論列，附此敘明。
七、據上論結，原告之訴無理由，依民事訴訟法第78條，判決如
    主文。
中    華    民    國    99    年    8     月    16    日
                  民事第二庭 審判長 法  官  劉克聖
                                    法  官  高明德
                                    法  官  陳彥年
以上正本係照原本作成。
如對本判決上訴，須於判決送達後 20 日內向本院提出上訴狀。
如委任律師提起上訴者，應一併繳納上訴審裁判費。
中    華    民    國    99    年    8     月    16    日
                                    書記官  劉霜潔

司法院資訊處製作；財團法人民間司法改革基金會備份。
